【裁判字號】    89,台上,120
【裁判日期】    890113
【裁判案由】    偽造有價證券
【裁判全文】
最高法院刑事判決                                八十九年度台上字第一二○號
    上  訴  人  甲○○
右上訴人因偽造有價證券案件，不服臺灣高等法院中華民國八十六年十一月五日第二
審判決（八十六年度上訴字第五二○號，起訴案號：臺灣臺北地方法院檢察署八十五
年度偵緝字第二號），提起上訴，本院判決如左：
    主  文
原判決撤銷，發回臺灣高等法院。
    理  由
本件原判決援用第一審判決書所記載之事實，認定上訴人甲○○明知綽號「小葉」之
不詳姓名男子，於民國八十一年八月底，在台北市○○街十六巷一號上訴人經營之洗
衣店，所交付如原判決附表所示原係空白之支票十四張，均係余立賢失竊之贓物，竟
為供自己簽發行使之用而予以收受。嗣即意圖供行使之用，並基於概括之犯意，自八
十一年八月底起，至八十二年五月間止，連續於原判決附表所示之時間、地點，以其
偽刻之「余立賢」印章一枚而偽造該印文於各該支票之發票人欄，並填寫發票日期及
金額，以偽造完成如原判決附表所示之支票共十四張，並分別交付予原判決附表所示
之王松津、郭秀琴、黃松雄、陳星七、黃德福、林江水、梁桂英、游阿娥、廖麗錦、
陳淑萍、郭玉葉等人予以行使。嗣經受票人向銀行提示不獲兌現等情。因而維持第一
審依牽連犯關係從一重論處上訴人意圖供行使之用而偽造有價證券，累犯罪刑，而駁
回上訴人在第二審之上訴，固非無見。
惟查，(一)、按有罪判決書所記載之犯罪事實，為論罪科刑適用法律之基礎，故凡於適
用法律有關之重要事項，必須詳加認定，明確記載，然後於理由內敘明犯罪事實所憑
之證據及認定之理由，始足為適用法律之依據。原判決認定上訴人除有偽造支票犯行
外，並有前揭收受贓物及偽造印章之犯行。惟其事實欄對於上訴人於何時、何地，以
及如何偽造印章等事實，均未加以明確認定，詳細記載，已有可議。且原判決復未說
明其認定上訴人收受贓物及偽造印章部分犯罪事實所憑之證據及理由，亦有不依證據
認定事實及理由不備之違法。(二)、按法院依肉眼核對筆跡，雖亦屬調查證據方法之一
種，然仍須一經核對筆跡，即能明確辨別真偽異同者，始得據以為判斷之依據。如依
肉眼比對觀察結果，筆跡僅屬類似，而不能確切判斷其真偽者，則為發現真實起見，
自應送請有關機關或專門知識技能之人加以鑑定，始足以作為判斷之依據，否則仍難
謂無調查未盡之違法。上訴人於偵查及第一、二審中均否認本件涉嫌偽造之支票上金
額及日期等筆跡為其所寫，辯稱其取得該等支票時，支票上已填妥金額及日期等語。
於原審調查時並聲請將其筆跡與上開支票上之筆跡送請有關機關鑑定（見原審卷第二
十九頁調查證據聲請狀、第五十二頁反面答辯暨聲請狀）。原判決理由雖謂上開支票
上之字跡與上訴人簽名式樣及當庭書寫之字跡，互相比對觀察結果，均屬「相當類似
」之字跡云云（見原判決第一頁反面第十三、十四行）。然既僅屬「相當類似」，即
非能確切辨別其真偽異同。依上說明，仍有囑託有關機關或專門知識技能之人進一步
加以鑑定之必要。乃原審未調取本件偽造之支票原本連同上訴人當庭書寫之筆跡資料
（見一審卷第四十七頁、原審卷第一一六頁）送請鑑定，以明實情。徒以肉眼互相比
對觀察結果，認該等筆跡均屬「相當類似」，即推定上開支票均係上訴人所偽造，依
上說明，仍有應行調查之證據而未予調查之違法。(三)、按檢察官就犯罪事實一部起訴
者，其效力及於全部，刑事訴訟法第二百六十七條定有明文。故檢察官雖就犯罪事實
之一部提起公訴，其效力仍及於與起訴部分有實質一罪或裁判上一罪關係之其他犯罪
事實部分；法院自應就犯罪事實之全部加以審理，否則即有已受請求之事項未予判決
之違法。本件臺灣臺中地方法院檢察署以八十七年四月一日中檢聰方八七偵○○三五
八○字第一八八二七函本院（附該署八十七年度偵字第三五八○、五四三○號偵查卷
），指關於上訴人涉嫌另於八十六年間竊取郭明哲之支票，並加以偽造後持以行使，
與本件起訴之犯罪事實有裁判上一罪之關係，為起訴效力所及等情。究竟此部分與原
判決前開論罪部分有無裁判上一罪關係，是否為起訴效力所及？自有併予調查之必要
。原判決對此部分犯罪事實未及併予論究，依上說明，自非適法。以上或為上訴意旨
所指摘，或為本院得依職權調查之事項，應認原判決有撤銷發回之原因。又原判決不
另為無罪諭知部分，與發回部分有審判不可分關係，應併予發回。
據上論結，應依刑事訴訟法第三百九十七條、第四百零一條，判決如主文。
中      華      民      國    八十九    年      一      月     十三     日
                              最高法院刑事第八庭
                                  審判長法官  吳  雄  銘
                                        法官  池  啟  明
                                        法官  石  木  欽
                                        法官  郭  毓  洲
                                        法官  吳  三  龍
      右正本證明與原本無異
                                              書  記  官
中      華      民      國    八十九    年      一      月     十七     日


司法院資訊處製作；財團法人民間司法改革基金會備份。
